【裁判字號】    99,消債抗,47
【裁判日期】    991029
【裁判案由】    更生事件之抗告
【裁判全文】
臺灣臺南地方法院民事裁定            99年度消債抗字第47號
抗 告 人
即債務人  賴宣佑原名賴進永）.
上抗告人因消費者債務清理條例事件聲請更生，對民國99年8月
31日本院99年度消債更字第64號裁定提起抗告，本院裁定如下：
    主    文
抗告駁回。
抗告程序費用新臺幣壹仟元由抗告人負擔。
    理    由
一、本件抗告意旨略以：
  (一)消費者債務清理條例（下稱本條例）第3條所謂不能清償，
    指債務人因欠缺清償能力，對已屆清償期之債務，不能清償
    ；所謂不能清償之虞，指債務人之狀態如置之不理，客觀上
    得預見將成為不能清償之情形。債務人之收入扣除其與金融
    機構協商約定之還款金額後，顯不足以維持最低生活者，無
    法履行協商條件致發生毀諾之情事，核屬本條例第151條第5
    項但書所規定之不可歸責於己致履行顯有重大困難之事由，
    且該條項並未以「成立協商後須另行發生不可歸責於己之因
    素導致履行顯有重大困難」為要件，故協商時所成立之條件
    依債務人之收入已發生履行顯有重大困難，即屬不可歸責於
    己之事由（臺灣高等法院暨所屬法院97年法律座談會民事類
    提案第44號參照）。抗告人於本條例施行前之民國95年8月6
    日，就積欠各金融機構之無擔保債務，利用金融主管機關協
    調成立之中華民國銀行公會會員辦理消費金融案件無擔保債
    務協商機制，與各債權銀行成立協商，約定自95年9月起，
    分80期、年利率12.88%，每月以新臺幣（下同）10,573元依
    各債權銀行債權金額比例清償債務，並於96年5月毀諾。
  (二)抗告人於協商成立時負債總額為2,183,190元，惟抗告人當
    時係打零工，月平均收入不到1萬元，名下並無財產。而抗
    告人於95年6月1日至95年9月6日間之勞保係加保於臺南縣營
    造業職業工會，嗣於96年1月19日任職於鴻剛科技有限公司
    （下稱鴻剛公司）。詎原裁定竟認定：「抗告人主張其自94
    年10月20日至95年5月1日於岳晟企業社擔任車燈加工之作業
    員，每月薪資約18,000元，嗣協商未久即因公司業務量減少
    而離職失業，此為抗告人毀諾之主因，惟抗告人係於失業後
    之95年8月6日與永豐銀行成立協商，則其以協商成立前之離
    職失業為由主張係毀諾主因，說詞矛盾云云」，顯然忽略抗
    告人於95年8月6日協商成立前後，確係因每月收入不到1萬
    元為毀諾之主因，原裁定未予詳查，而遽為駁回抗告人之更
    生聲請，顯有未洽。
  (三)又內政部所公告97年度臺灣省低收入戶最低生活費用每人每
    月為9,829元（該統計係按照政府最近1年平均每人消費支出
    ，包括食品費、衣著鞋襪費、房租水電費、家居管理費、醫
    療保健費、交通通訊費、娛樂教育費及雜項支出百分之60訂
    定）為計算，應屬適當，而可採取。是依此計算，抗告人每
    月基本生活費用及長女賴佳葦每月之扶養費用合計為14,744
    元【計算式：9,829＋（9,829÷2）＝14,744】，則抗告人
    每月收入若以10,000元計算，負擔自身的基本生活費用猶為
    勉強，遑論扶養小孩，甚至無按月償還協商款10,573元之能
    力，堪認抗告人於協商時之資力不足履行協商條件，確屬履
    行顯有重大困難之情形，是抗告人於協商成立後未能履行而
    予以毀諾，即屬不可歸責於己之事由。原裁定之認定顯與本
    條例第151條第5項但書之立法意旨有違。又抗告人現負有2
    百萬餘元之債務，且因不可歸責於己之事由，致履行原協商
    條件有重大困難，從而，抗告人即有不能清償債務之虞之事
    實，洵堪認定。
  (四)抗告人於本條例施行前與金融機構於95年8月6日成立協商，
    係因當時尚無本條例所定之債務清理程序可供抗告人選擇，
    且抗告人係經濟上弱勢，與金融機構債務協商時係迫於情勢
    而同意抗告人客觀經濟能力無法負擔之債務清償方案。又抗
    告人96年度之所得僅171,491元，每月平均收入未達15,000
    元，扣除生活基本所需及扶養子女費用後，僅剩27元，顯無
    法繼續履行協商款。因此，尚難僅憑抗告人與金融機構於95
    年8月6日成立協商而遽認該債務協商內容為允當。況依本條
    例之立法目的，抗告人既有不能清償債務之情形，自應許其
    更生以謀求經濟生活之重建。抗告人之客觀經濟狀況，其不
    能履行債務協商約定，難謂係可歸責於己之事由所致。
  (五)抗告人現任職於尚亞企業股份有限公司（下稱尚亞公司），
    每月平均所得約24,000元，扣除生活必要支出後所餘有限，
    仍願盡最大還款誠意而聲請更生，惟因薪資遭債權銀行強制
    執行扣薪3分之1，配偶之薪資又須支付自身之協商款，抗告
    人全家生活面臨困境，除原有債務外，每月尚有不停產生之
    利息債務，綜合抗告人之財產、信用、勞力（技術）及生活
    費用支出等狀況，抗告人實已欠缺清償債務之能力，客觀上
    對已屆清償期之債務有不能清償或難以清償之虞。
二、按債務人不能清償債務或有不能清償之虞，且無擔保或無優
    先權之債務總額未逾1,200萬元者，於法院裁定開始清算程
    序或宣告破產前，得向法院聲請更生；法院開始更生程序之
    裁定，應載明其年、月、日、時，並即時發生效力，本條例
    第3條、第42條第1項、第45條第1項分別定有明文。又按債
    務人對於金融機構因消費借貸、自用住宅借款、信用卡或現
    金卡契約而負債務，在聲請更生或清算前，應提出債權人清
    冊，以書面向最大債權金融機構請求協商債務清償方案，並
    表明共同協商之意旨；債務人與金融機構協商成立者，不得
    聲請更生或清算，但因不可歸責於己之事由，致履行顯有重
    大困難者，不在此限；本條例施行前，債務人依金融主管機
    關協調成立之中華民國銀行公會會員，辦理消費金融案件無
    擔保債務協商機制與金融機構成立之協商，準用前項之規定
    ，消費者債務清理條例第151條第1、5、6項亦分別定有明文
    。
三、經查：
  (一)抗告人於聲請更生前，曾依金融主管機關協調成立之中華民
    國銀行公會會員辦理消費金融案件無擔保債務協商機制，與
    永豐銀行於95年8月6日成立協商，當時抗告人之無擔保債務
    總額為2,183,190元，雙方約定由抗告人自95年9月起，分80
    期，利率為12.88%，每月清償10,573元，至全部清償為止，
    而抗告人於前述協商成立後，自95年9月10日依約繳款7期後
    ，於96年4月後即未繳納協商款，並於96年5月毀諾等情，有
    永豐銀行民事陳報狀附卷可憑（見原審卷第129頁），此部
    分自堪信為真實。
  (二)按衡諸債之關係，係以當事人間之信賴關係為基礎，為社會
    經濟組織之重要支柱，故當事人於以法律行為追求自己之利
    益之際，應顧及對方之利益，並考量債權債務在社會上之作
    用，本於誠實及信用之原則，行使債權及履行債務。是對於
    已陷入經濟上困境之消費者，若任其於惡性循環之債務窘境
    中生存，將衍生嚴重之社會問題，難以維持安定之社會經濟
    秩序，為兼顧債權人、債務人雙方之利益，對陷於經濟上困
    境之消費者，乃允其於本條例施行後，得選擇以重建型之更
    生程序或清算型之清算程序清理其債務，藉以妥適調整債務
    人與債權人及其他利害關係人間之權利義務關係，保障債權
    人獲得公平受償，並謀求消費者經濟生活之重建復甦機會。
    而對於已與金融機構協商成立，或於本條例施行前，已依金
    融主管機關協調成立之中華民國銀行公會會員辦理消費金融
    案件無擔保債務協商機制與金融機構成立協商之債務人，如
    有因不可歸責於己之事由，致履行顯有重大困難，應許其聲
    請更生或清算，以謀求經濟生活之重建復甦。再私法自治固
    為民事法上重要原則，契約自由又是私法自治之重要內容，
    惟契約自由之概念必須立於平等之基礎上，方能取得正當性
    。設若當事人雙方係立於經濟上、資訊上之不平等地位，此
    時即不能完全以契約自由原則作為評價雙方權利義務關係之
    依據。
  (三)次按債務人與金融機構協商成立者，不得聲請更生或清算。
    但因不可歸責於己之事由，致履行顯有重大困難者，不在此
    限；本條例施行前，債務人依金融主管機關協調成立之中華
    民國銀行公會會員，辦理消費金融案件無擔保債務協商機制
    與金融機構成立之協商，準用前項之規定，本條例第151條
    第5項、第6項分別定有明文。而所謂因不可歸責於己之事由
    ，致履行顯有重大困難之情形，原則上，應係指債務人與最
    大債權金融機構協商成立後，債務人之經濟狀況、生活等客
    觀事實有顯著變動者而言，亦即債務清償方案成立後，固由
    債務人按其條件履行，惟須於其後發生情事變更，在清償期
    間因不可歸責於己之事由，而有收入或收益不如預期或支出
    增加之情形，致該還款方案履行困難甚或履行不能，始能聲
    請更生或清算。此項規定旨在避免債務人任意毀棄已成立之
    協商，濫用更生或清算之裁判上債務清理程序，況該債務清
    償方案係經當事人行使程序選擇權所為之債務清理契約，債
    務人自應受該還款協議所拘束。抗告人雖主張其於95年8月6
    日協商成立前後，確係因每月收入不到1萬元為毀諾之主因
    ，依其客觀之經濟狀況，難謂此不能履行債務協商約定係可
    歸責於己之事由所致等語，惟查：
    1.抗告人於99年5月21日民事陳報狀陳稱，其自96年1月19日
      至96年8月31日任職於鴻剛公司擔任車床工之工作，每月
      薪資約25,000元，係領現金並無薪資轉帳，且薪資單早已
      遺失等語；又抗告人自96年6月任職於尚亞公司擔任施工
      人員迄今，自96年6月至99年4月薪資所得合計為806,644
      元，平均每月薪資為23,047元，此有尚亞公司提出之薪資
      單在卷可憑（見原審卷第125頁），可見抗告人先後任職
      二公司之薪資數額大致相符，堪認抗告人自陳其自96年1
      月19日至96年8月31日間每月薪資約為25,000元等語為可
      採。依此，抗告人於96年1月19日起，每月至少有23,047
      元至25,000元收入之經濟能力，本院認以其平均每月所得
      24,0 24元計算為適當【計算式：23,047（元，尚亞公司
      月薪）＋25,000（元，鴻剛公司月薪）÷2＝24024（元，
      元以下四捨五入）】。因此，抗告人於96年5月間毀諾時
      ，其每月平均薪資所得應以24,024元計算。
    2.又抗告人既已積欠銀行債務，其生活開銷理當予以節制，
      是以本院審酌我國96年度最低生活費標準為每人每月9,50
      9元，有歷年最低生活費一覽表在卷足佐，而上開生活費
      標準係按照政府公布最近一年平均每人每月消費支出（包
      含食品費、衣著鞋襪費、房租水電費、家居管理費、醫療
      保健費、交通通訊費、娛樂教育費及雜項支出）百分之60
      訂定，而該最低生活費用既包含食、衣、住、行等費用在
      內，應不得再另計房租費用。從而，本件毀諾時既係在96
      年間，自應依96年度最低生活費用標準計算抗告人斯時之
      每月必要生活費用，方屬適當，是抗告人96年間每月必要
      生活費用為9,509元，其誤引97年度最低生活費標準9,829
      元，尚無可採。
    3.另抗告人主張其須扶養未成年子女賴佳葦（94年12月生，
      4歲）每月之扶養費用4,915元【計算式：9,829（元）÷2
      ＝4,915（元）】等語，固有抗告人所提戶籍謄本在卷可
      參（見本院卷第63、64頁），然抗告人於聲請更生時即自
      陳其與配偶黃思蓉支出賴佳葦之扶養費合計5,000元，是
      每月為未成年子女賴佳葦支出扶養費用為2,500元，抗告
      人提起本件抗告後始改稱其扶養未成年子女賴佳葦每月之
      扶養費用為4, 915元，自無可採。因此，抗告人於96年間
      每月應負擔其個人及未成年子女賴佳葦每人每月基本生活
      費用合計約12,009元【計算式：9,509（元）＋2,500（元
      ）＝12,009（元）】，則抗告人每月薪資所得扣除每月應
      負擔之家庭基本生活費用後之餘額為12,015元【計算式：
      24,024（元）－12,009（元）＝12,015（元）】，並非不
      能履行抗告人依債務協商約定每月應償還之款項10,573元
      。
    4.至抗告人主張協商成立當時其係打零工，月平均收入不到
      1萬元，名下並無財產，為毀諾之主因等語，惟本院審酌
      即使抗告人上開陳述為真，然抗告人於打零工、收入較少
      期間（95年8月6日至96年1月18日）均尚能按期履行協商
      ，卻反而在有固定工作、收入增加後毀諾，堪認抗告人並
      無履約誠意，有違誠信原則，是抗告人據以主張有不可歸
      責於己之事由，致履行顯有重大困難之情形等語，難認可
      採。
  (四)至於抗告人另主張法院每月強制扣薪部分，係抗告人96年3
    月最後一次繳款毀諾後，債權銀行嗣後始向本院聲請就債務
    人對第三人尚亞公司之薪資債權為強制執行，此有抗告人提
    出之本院97年執明字第86735號、97年執西字第79317號執行
    命令影本附於原審卷可稽，顯與抗告人原是否可依債務協商
    內容清償月付金額無關。況且，依銀行公會97年7月18日之
    決議，抗告人如能與最大債權金融機構成立協商後，其他債
    權銀行亦會聲請停止執行扣薪，業如前述，是債務人倘再執
    遭扣薪乙事而主張無力清償，已屬無據，即非可取，併此指
    明。
四、綜上所述，本件抗告人既無不可歸責於己之事由，致履行顯
    有重大困難之情形，已與首揭本條例所定得聲請更生程序以
    清理債務之要件不符，其聲請更生即屬要件不備，且無從補
    正。從而，原裁定駁回其更生之聲請即無不合，抗告意旨仍
    指摘原裁定不當，求予廢棄另為裁定，為無理由，應予駁回
    。
五、據上論結，本件抗告為無理由，依消費者債務清理條例第15
    條，民事訴訟法第495條之1第1項、第449條第1項、第95條
    、第78條，裁定如主文。
中    華    民    國    99    年    10    月    29    日
                    民事第一庭  審判長法  官  高榮宏
                                      法  官  李音儀
                                      法  官  張家瑛
以上正本係照原本作成。
本裁定不得再抗告。
中    華    民    國    99    年    10    月    29    日
                                      書記官  吳俊達

司法院資訊處製作；財團法人民間司法改革基金會備份。
